【裁判字號】    89,上訴,4027
【裁判日期】    900413
【裁判案由】    偽造文書等
【裁判全文】
臺灣高等法院刑事判決                          八十九年度上訴字第四二七號
    上訴人即
    被      告  丁○○
    選任辯護人  蔡宏修
                林螢秀
右上訴人因偽造文書等案件，不服臺灣台北地方法院八十九年度訴字第七七四號，中
華民國八十九年九月二十八日第一審判決（起訴案號：臺灣台北地方法院檢察署八十
九年度偵字第七八九九號）提起上訴，本院判決如左：
    主  文
原判決撤銷。
丁○○意圖為自己不法之所有，而侵占自己持有他人之物，處有期徒刑肆月，如易科
罰金，以參佰元折算壹日；又連續行使偽造私文書，足以生損害於他人，處有期徒刑
伍月，如易科罰金，以參佰元折算壹日，應執行有期徒刑柒月，如易科罰金，以參佰
元折算壹日。
   事  實
一、丁○○於民國八十七年七月二十日邀集丙○○及林麗娟為會員，參加由姜俞安為
    會首所召集之民間互助會，會期自八十七年七月二十日起至八十八年九月二十日
    ，共十五期，每期一個月，會額新台幣（下同）二萬元，採外標制，於二、三期
    後，因林麗娟無力繳納，丁○○遂邀戊○○承受林麗娟部分之會員權利、義務，
    戊○○均有按期繳交會款予丁○○代轉給會首姜俞安，嗣於八十八年九月間，該
    互助會尾會時，姜俞安將戊○○應得之尾會會款三十萬八千一百元交由丁○○持
    有，詎丁○○竟意圖為自己不法之所有，在台北市某處，悉將該會款易持有為所
    有而侵吞入己，未轉交給戊○○，屢經催討，仍不返還。
二、丁○○又於八十七年十月十日，以自己為會首召集民間互助會，會期自八十七年
    十月五日起至八十九年十二月十日，共二十七期，每期一個月，會額二萬元，採
    內標制，標會地點在台北市○○○路○段二九三號五樓，開標時由會員書寫標單
    ，載明姓名、出標金額，由出標金額數較多之人得標。詎丁○○明知戊○○未參
    與該互助會，在未經戊○○同意下將戊○○之名擅自填入該會單中，並基於意圖
    為自己不法之所有暨行使偽造私文書之犯意，並基於概括之犯意，於八十八年四
    月第六次開標時，在上開標會地點，在標單上偽簽戊○○之名，並填寫標金三千
    五百元之標單（未載明「標單」二字，開標後已丟棄不存在），向其餘活會會員
    聲稱該次係由戊○○得標，而行使之，足生損害於戊○○及活會會員，並使各活
    會會員陷於錯誤而共交付三十四萬六千五百元【 (00000-0000)×(26-5)=346500
    】。
三、丁○○復基於同一意圖為自己不法之所有暨行使偽造私文書之犯意，於八十七年
    十二月間，在台北市某處，盜用己○○原有會單上之印文，偽造以己○○名義所
    召集互助會之互助會單，於同年月間，持向戊○○等二十六位會員以行使，佯稱
    己○○召集互助會，會期自八十七年十二月五日起至九十年三月五日，共二十八
    期，會額二萬元，採內標制，使該二十六位會員誤以為真而加入該互助會，並各
    繳納會頭款二萬元，足以生損害於己○○及該二十六位互助會會員。
四、案經戊○○、乙○○訴由台灣台北地方法院檢察署檢察官偵查起訴。
    理  由
一、訊據上訴人即被告丁○○否認有普通侵占、詐欺及偽造文書之犯行，辯稱：(一)姜
    俞安確有將戊○○應得之尾會會款三十萬八千一百元交付予伊，適巧甲○○需款
    週轉，經戊○○同意，將該會款借予甲○○週轉，被告並未擅自侵占花用。(二)甲○○商借被告名義於八十七年十二月十日招募合會，被告當時並不知道甲○○之
    真實狀況而應許之，且參加者大多是甲○○之親友，少部分則是被告之親友，足
    證該合會係由甲○○所招募。而關於此會，戊○○以其男友蔡翼鍾之名義加入一
    會，被告則經戊○○同意借用其名義加入一會，此亦經戊○○於原審承認，被告
    於八十八年四月份標到會款，惟僅係借用戊○○名義以便利加入該合會，不論標
    會前後之會款均由被告負擔，從此可見，戊○○本無標取此會之權利，易言之，
    本件依戊○○與被告之約定，投標此會之權利應歸被告，是以被告用戊○○名義
    製作標單參與投標，依法自屬借用名義之當然行為並非同冒標，且完全係行使自
    己之權利，殊與詐欺與偽造文書之構成要件不合。(三)己○○為會首之合會，並非
    被告所招募，而是甲○○託被告向己○○之媳婦謝來惠借用其互助會單參考，希
    望了解互助會之進行方式，嗣被告將該互助會單交予甲○○後，其擅將己○○招
    募之合會會單上半部電腦打字部分，及甲○○借用被告名義招募之合會會單下半
    部會員名單，兩張剪貼後影印，成合併呈卷附己○○名義會單，並將己○○會款
    壹萬元以手寫改為貳萬元，底標新台幣壹千貳百元，以手寫改為貳千貳百元，且
    將互助會名單變造，例如編號一會首丁○○變造為己○○，編號四丙○○變造為
    尹鳴儀，編號六林麗娟變造為劉雪琴。況本部分僅有戊○○及乙○○提出告訴，
    是以該互助會是否確有對外招募及進行投標行為，或曾向會員收取會款，令人質
    疑，又若該互助會並未進行，僅是甲○○對外宣稱該會係己○○所招之互助會，
    而該互助會會單書寫部分會員名字之字跡與被告字跡相似，但無證據可資證明全
    部字跡是被告所寫，顯與被告毫無關係云云。
二、經查；
    (一)被告確有將姜俞安交由伊轉交戊○○之會款三十萬八千一百元侵占入己之事實
      ，已據告訴人戊○○於偵查、原審及本院審理時指訴甚詳，被告於警訊中自承
      ：「..... 姜俞安有將戊○○的尾會款交給我，而我一時將該會款挪他用，而
      無法給付戊○○。」（見偵字卷第十六頁），其於偵查中亦供承：「當時得標
      時朋友借走的，她說要還錢，都沒有。（原問：是否侵占她的會錢？）」（見
      偵字卷第三十九頁反面），其於原審供稱：「會首是姜俞安..... 戊○○是收
      尾會..... 戊○○的尾會款是會首匯入我的帳戶內，剛好我朋友急用錢，我就
      把錢借給朋友用，借的時候戊○○並不知道.....。」（見原審卷第二十八頁?
      ^，顯見被告有侵占姜俞安交由伊轉交戊○○之會款之事實。
    (二)被告於八十七年十月十日，以自己為會首召集民間互助會，會期自八十七年十
      月五日起至八十九年十二月十日，共二十七期，每期一個月，會額二萬元，採
      內標制，標會地點在台北市○○○路○段二九三號五樓等情，亦據其於警訊供
      明（見偵字卷第十四頁背面），並有互助會單影本一紙在卷可稽（見發查卷第
      八頁），被告所辯伊未招募互助會，而係甲○○所招募云云，自不足採信。又
      被告未經戊○○同意，擅自將戊○○列為會員，並在標單上偽簽戊○○之名，
      填寫標金三千五百元，向其餘活會會員聲稱該次係由戊○○得標，而取得會款
      之情事，除據告訴人戊○○迭於偵查、原審及本院審理時指訴明確外，被告於
      偵查中亦供承：「有，因我當時想要標下來還戊○○的會款，戊○○不知道，
      該會我有得標，但錢依然沒有給戊○○。（見偵查卷第三十九頁反面），其於
      原審亦供承：「我標走的，有寫標單，最高者得標，....。（原問：由你名義
      起會的互助單上謝的會誰標走？有無標單？）」（見原審卷第五十六頁），足
      見被告未經戊○○同意，擅自以其名義入會，並冒用其名義標取會款，亦甚明
      確。
    (三)又被告盜用己○○原有會單上之印文，偽造以己○○名義所召集互助會之互助
      會單，持向戊○○等二十六位會員詐取會頭款各二萬元乙節，除據告訴人戊○○陳明外，證人己○○於警訊亦否認有召募該互助會之情形（見偵字卷第十九
      頁、第二十頁），被告於警訊亦自承：「..... 我是以己○○的會單做樣本，
      有假冒己○○的名義招募二萬元的互助會沒錯.....。」（見偵字卷第十五頁
      ），其於原審亦供承：「己○○為會首之會，是我為會首的會與甲○○提供的
      會員合併而成的。」（見原審卷第三十八頁、第三十九頁），並有偽以己○○
      名義之互助會單影本一份在卷可查（見偵字卷第二十二頁），此部分之事實至
      為明確。
    綜上所述，本件事證明確，被告所辯為卸責之詞，不足採信，其犯行堪以認定。
三、核被告意圖為自己不法之所有，而侵占自己持有戊○○之會款，係犯刑法第三百
    三十五條第一項之侵占罪。又按偽造文書罪之成立，係以無制作權人，冒用他人
    名義制作成之文書，足以生損害於公眾及他人為要件，如行為人對於此種文書本
    有制作權，縱令其制作之內容虛偽，亦難論以該條之罪。查我國民間互助會，係
    由會首招募會員參加而成立，通常由會首制作會單，記載會員姓名及相關事項，
    交由各會員收執以為憑證，會單上所列會員姓名，並非會員之署押，故會首在其
    有權制作之會單上虛列他人姓名為會員，乃屬內容不實，並非冒用他人名義制作
    會單。再僅寫明投標利息及投標人之標單，未載明「標單」二字，依民間互助會
    之習慣，係用以投標之用，依刑法第二百二十條第一項規定為以文書論之私文書
    。核被告冒用戊○○名義以標取會款，暨偽造以己○○名義所召集互助會之互助
    會單，以詐取會款，係犯刑法第二百十六條、第二百十條之行使偽造私文書罪及
    第三百三十九條第一項之詐欺取財罪。偽造署押（簽名）、盜用印文，為偽造私
    文書之部分行為，不另論罪，偽造私文書後持以行使，其偽造之低度行為，為行
    使之高度行為所吸收，僅論以行使偽造私文書罪。被告行使偽造私文書冒標互助
    會，致多數活會會員陷於錯誤而繳交會款，係一行為觸犯數同種罪名，為想像競
    合犯，又其冒用己○○名義召集互助會，以詐取會款，使其他會員繳納會頭款之
    一詐欺行為，同時侵害多數會員權益，亦為想像競合犯，均應從一重處斷。又被
    告先後二次詐欺犯行，二次行使偽造私文書之犯行，時間緊接，手法相近，而各
    犯罪構成要件相同之罪名，顯係基於概括之犯意而為之，應依連續犯之規定，各
    論以一罪，並依法加重其刑。被告所犯行使偽造私文書與詐欺取財二罪間，有方
    法結果之牽連關係，應從一重之行使偽造私文書罪處斷。其所犯侵占及行使偽造
    私文書二罪之間，犯意各別，行為互殊，應予分論併罰，公訴人認為二罪間有方
    法結果之牽連關係，應屬誤會。又被告盜用己○○原有會單上之印文，偽造以己○○名義所召集互助會之互助會單，持向戊○○等二十六位會員詐取會頭款各二
    萬元部分，雖未據公訴人起訴，惟與已起訴前開論罪科刑之詐欺、行使偽造私文
    書間，有裁判上一罪之關係，已如前述，為起訴效力所及，本院自得加以審理，
    併予敘明。
四、原審以被告罪證明確予以論罪科刑，固非無見，惟查：被告行為後，九十年一月
    四日修正並經總統於同年一月十日公佈之刑法第四十一條規定：「犯最重本刑為
    五年以下有期徒刑之罪，而受六月以下有期徒刑或拘役之宣告，因身體、教育、
    職業或家庭之關係或因其他正當事由，執行顯有困難者，得以一元以上三元以下
    折算一日，易科罰金。但因確定不執行所宣告之刑，難收矯正之效或難以維持法
    秩序者，不在此限。」。本件被告所犯侵占罪與行使偽造私文書罪，最重本刑均
    為五年以下有期徒刑之罪，與前開修正後刑法第四十一條易科罰金之規定相符，
    相較於修正前之規定，依刑法第二條第一項前段規定，自應適用最有利於被告之
    法律即修正後之規定，原判決漏未審酌，自有未合，被告上訴意旨否認犯行，指
    摘原判決不當，固無理由，但原判決既有可議，自應由本院將原判決撤銷改判。
    爰審酌被告犯罪之動機、目的，侵占及詐欺取財之數額，犯後於警訊、偵查或原
    審坦承犯行，且與部分被害人成立民事和解等一切情狀，就侵占部分，量處有期
    徒刑四月，並諭知易科罰金之折算標準，就行使偽造私文書部分，量處有期徒刑
    五月，且諭知易科罰金之折算標準，應執行有期徒刑七月，暨諭知易科罰金之折
    算標準。至於偽造之標單，皆已丟棄而滅失，無庸宣告沒收。
據上論斷，應依刑事訴訟法第三百六十九條第一項前段、第三百六十四條、第二百九
十九條第一項前段，刑法第五十六條、第二百十六條、第二百十條、第三百三十五條
第一項、第三百三十九條第一項、第五十五條、第四十一條、第五十一條第五款、第
二條第一項前段，罰金罰鍰提高標準條例第一條前段、第二條，判決如主文。
本案經檢察官呂丁旺到庭執行職務。
中      華      民      國      九十      年      四      月    十三    日
                              臺灣高等法院刑事第二十四庭
                                  審判長法  官  陳  貽  男
                                        法  官  王  炳  梁
                                        法  官  李  世  貴
右正本證明與原本無異。
偽造文書部分如不服本判決應於收受送達後十日內向本院提出上訴書狀，其未述上訴
之理由者並得於提起上訴後十日內向本院補提理由書（均須按他造當事人之人數附繕
本）。
                                        書記官  魏  汝  萍
中      華      民      國      九十      年      四      月    十七    日
附錄本案論罪科刑法條全文
刑法第三百三十五條
意圖為自己或第三人不法之所有，而侵占自己持有他人之物者，處五年以下有期徒刑
、拘役或科或併科一千元以下罰金。
前項之未遂犯罰之。
刑法第二百一十六條
行使第二百十條至第二百十五條之文書者，依偽造、變造文書或登載不實事項或使登
載不實事項之規定處斷。
刑法第二百一十條
偽造、變造私文書，足以生損害於公眾或他人者，處五年以下有期徒刑。
刑法第三百三十九條
意圖為自己或第三人不法之所有，以詐術使人將本人或第三人之物交付者，處五年以
下有期徒刑、拘役或科或併科一千元以下罰金。
以前項方法得財產上不法之利益或使第三人得之者，亦同。
前二項之未遂犯罰之。


司法院資訊處製作；財團法人民間司法改革基金會備份。
